【裁判字號】    95,判,1447
【裁判日期】    950831
【裁判案由】    營利事業所得稅
【裁判全文】
最  高  行  政  法  院  判  決
                                     95年度判字第01447號
上  訴  人  甲○○
被 上訴 人  財政部臺灣省中區國稅局
代  表  人  乙○○
上列當事人間因營利事業所得稅事件，上訴人對於中華民國94年
4月6日臺中高等行政法院94年度簡字第13號判決，提起上訴。本
院判決如下：
    主  文
原判決廢棄，發回臺中高等行政法院。
    理  由
一、對於適用簡易程序之裁判提起上訴，須經本院許可，且該許
    可以訴訟事件所涉及之法律見解具有原則性者為限，行政訴
    訟法第235條定有明文。所謂法律見解具有原則性，係指該
    事件所涉及之法律問題意義重大，而有加以闡釋之必要情形
    而言；如對行政命令是否牴觸法律所為之判斷，或就同類事
    件高等行政法院所表示之見解相互牴觸，有由本院統一法律
    上意見或確認其意見之必要情形屬之。本件上訴意旨提及本
    件爭執涉及廣大個人或未立案團體實質從事公益服務者應否
    課徵「營利事業所得稅」疑義，該等個人或未立案團體依現
    行法不應課以營利事業所得稅以及個人贈與團體之財產，團
    體是否有行為時所得稅法第4條第1項第17款免納所得稅規定
    適用，經核即在指摘原審判決所援引之教育文化公益慈善機
    關或團體免納所得稅適用標準（下稱免稅標準）第2條第1項
    第1款以及財政部71年12月10日臺財稅第38931號函釋（下稱
    財政部71年函釋）等規範，與所得稅法第11條第4項有關「
    教育文化公益慈善機關或團體」為何之定義條款，有所扞格
    ，因其所涉及之法律問題意義重大，而有加以闡釋之必要，
    其上訴自應許可，合先明。
二、被上訴人以上訴人未向主管機關登記或立案，於民國85年度
    至90年度以大眾匯款收入從事宗教、慈善、社會服務或公益
    等活動且未辦理89年度所得稅結算申報，經被上訴人所屬臺
    中縣分局依查得資料核定課稅所得額新臺幣（下同）655,39
    9元，應補稅額153,850元，另徵怠報金30,770元。上訴人不
    服，循序提起行政訴訟，經原審判決駁回。
三、上訴人主張：(一)上訴人為一出家人（釋慈心），遭被上訴人
    認定所從事之社會救助與公益事業為「營利事業」中之「未
    分類個人服務業」，此涉及在臺灣廣大的個人或未立案團體
    實質從事公益服務是否應課徵「營利事業所得稅」疑義。原
    審不察本件訴訟攸關之上揭重大意義，仍將之侷限在「營利
    事業所得稅」相關法令，實有違誤。(二)被上訴人以上訴人有
    營利行為之「形式」，即遽為營利事業所得稅之核課，未細
    究上訴人「實質」上所從事者是弘法暨社會福利公益活動，
    上訴人並無營利之意思及目的，所募得之善款亦係供公益之
    用，無從事營利，原審顯有認定事實不依證據之違法。(三)上
    訴人並無營利目的亦無營利行為，被上訴人未舉積極事證證
    明上訴人所為係營利行為，徒憑劃撥單等即認定上訴人所募
    善款係營利所得，殊有未洽。而依所得稅法第4條第1項第17
    款規定，眾信徒之捐贈行為不應課上訴人以營利事業所得稅
    。原審判決援引免稅標準第2條第1項第1款、第9款、財政部
    71年函釋，以及同部84年3月8日臺財稅第841607570號函釋
    （下稱84年函釋）等規定，認本件上訴人不符上揭免稅標準
    所定免稅要件，然查，前揭法規及函釋所規範之對象為公益
    慈善機關或團體，並非自然人，是其以「形式上縱未辦理登
    記，惟實質上乃具備名稱、宗旨、任務、組織、認同對象，
    且運作具有持續性等表彰團體特徵之實體」，對上訴人核課
    營利事業所得稅之處分，即顯有客體錯誤及適用法規不當之
    違法。(四)原審判決又稱上訴人「所作所為，已屬宗教慈善團
    體之所為，要非一般接受捐贈之個人云云，可知原審所重視
    者亦為實質而非形式，上訴人之臺中佛教慈蓮精舍之相關登
    記程序雖尚未完備，然以上訴人之作為觀之，核與稅法所規
    定之公益或慈善團體相符，自應有所得稅法第4條第1項第13
    款公益、慈善機關或團體免納所得稅規定之「準用」。基上
    所述，原審認定即有未合，請求廢棄原審判決等語。
四、被上訴人未提出上訴答辯狀，於原審則以：上訴人未向主管
    機關登記或立案，以大眾匯款收入從事宗教、慈善、社會服
    務或公益等活動且未辦理本年度所得稅結算申報，經被上訴
    人輔導其於一個月內向主管機關補辦登記或立案，惟逾期未
    補辦；嗣被上訴人所屬臺中縣分局依所得稅法第79條規定填
    具滯報通知書函請補辦結算申報，上訴人逾期未申報，復輔
    導上訴人限期補辦結算申報，惟仍未辦理；且被上訴人函請
    上訴人提示相關帳簿文據供核，惟迄未提示。查上訴人本年
    度以慈蓮精舍名義從事前開宗教活動所取得之各項收入6,55
    3,992元應併入收入總額核算餘絀數，至其餘絀數是否徵免
    所得稅則視其是否符合所得稅法第4條第1項第13款之免稅規
    定而定，並非就構成上訴人個人綜合所得總額之各類所得核
    課綜合所得稅，縱其收受之匯款有取自不特定個人之捐款，
    惟既係上訴人以慈蓮精舍名義從事宗教活動所取得之款項，
    自應併同各項收入核算餘絀數，其主張依同法條第1項第17
    款規定免納所得稅，核不足採。次查慈蓮精舍未向主管機關
    登記或立案，核與上開免稅標準第2條之各項要件（如：第1
    款辦理登記及第9款提供完備會計紀錄供核等）規定不符，
    其未辦理所得稅結算申報，經被上訴人所屬臺中縣分局依首
    揭所得稅法第79條規定，填具滯報通知書函請補辦申報，惟
    上訴人逾期仍未辦理，乃依前揭規定按核定應納稅額153,85
    0元另徵怠報金30,770元，並無不合。
五、原審判決駁回上訴人之起訴，無非以：(一)上訴人雖主張其所
    從事之志業，係接受不特定信徒之捐贈，以個人名義從事弘
    法暨社會福利公益活動，非屬所得稅法第11條第2項規定之
    營利事業，且接受不特定信徒之捐贈依所得稅法第4條第1項
    第17款（原審判決誤植為第4條第17款）規定應予免稅。其
    個人之弘法活動，與被上訴人所指稱「形式上縱未辦理登記
    ，惟實質上乃具備名稱、宗旨、任務、組織、認同對象，且
    運作具有持續性等表彰團體特徵之實體」實是天殊地別，故
    並不適用所得稅法第11條（原審判決第8頁誤植為第1條）第
    4項「本法所稱教育、文化、公益、慈善機關或團體，或依
    其他關係法令經向主管機關登記或立案成立者為限」之定義
    云云。惟查：上訴人印發有「郵政劃撥儲金存款通知單」，
    其收款欄帳號「00000000」戶名「甲○○（釋慈心）」，劃
    撥單背面通信欄印有「慈蓮精舍專用劃撥單」並印列有「弘
    法會員、弘法委員、助印雜誌、供養法師、贊錄錄音帶、贊
    錄錄影帶、法會點燈、施棺、認購天珠、放生、捐助佛像、
    建寺、光明燈、助印梁皇寶懺」諸項匯款事由供信眾勾選匯
    款，通信欄之左側並印有「慈蓮精舍上慈下心法師弘法護持
    法會，諸位大德福安：本精舍弘法會，一向以弘法利生之普
    化工作為主，時常廣印各種錄音帶、錄影帶、善書，寄贈海
    內外廣結佛緣，誠請大德們多多發心贊助本精舍之一切活動
    。…本精舍活動：每週日上午10時至下午5時開放結緣。每
    月第4個星期日上午11時至下午1時舉行消災法會。每週五下
    午8時至9時30分共修會。」。並印有「法訊」多種，如「參
    加慈心法師弘法護持會辦法，本精舍住持導師上慈下心法師
    自出關以來便秉持著弘法利生之願力，惟經費不足，…今特
    招募弘法委員，成立『慈心法師弘法護持會』，以贊助本精
    舍之弘法經費，…弘法會員：每名貳佰元，弘法委員：每名
    壹仟元，慈蓮精舍敬啟。」、「助印『梁皇寶懺』…今本精
    舍為期使此一懺本更為廣傳…懇祈十方大德，以愛心善緣惠
    于（予）支持贊助…劃撥帳號00000000，戶名甲○○（釋慈
    心）」、「參點光明燈…本精舍自87年起，增設佛前光明燈
    兩座…每盞壹仟元…慈蓮精舍敬啟」、「施棺到泰國…祈請
    利用郵政劃撥第『00000000』號，戶名為『甲○○（釋慈心
    ）』，棺木每付六千元整，歡迎善德們共同參與…慈蓮精舍
    敬啟」、「錄影帶義賣，本精舍為弘揚佛教精神，精心錄製
    『佛說父母恩重難報經』錄影帶發行、流通…每卷（捲）只
    售新臺幣參佰元整…慈蓮精舍敬啟」、「開啟福田之鑰捐發
    票種福田，本精舍自創建以來秉持著宣揚佛法的目標，…今
    提供各位善信大德廣植福田之途徑-樂捐發票…慈蓮精舍敬
    啟」、「護持修行法訊，本精舍歡迎願意為三寶付出，真心
    修行，未婚，有意清修之女眾，本精舍將提供宿膳…慈蓮精
    舍敬啟。」、「慈蓮共修會法訊，本精舍訂於每週五晚間8
    時起至9時30分止，舉行共修會，由本精舍住持上慈下心法
    師主持共修…慈蓮精舍敬啟。」、「遷建啟事，本精舍有鑑
    於共修場地漸不敷使用，故已另覓得一處清淨道場並密切籌
    建中。惟所需費用龐大，懇請十方大德耨力發心，共建法喜
    淨土，功不唐捐…臺中佛教慈蓮精舍敬啟…募款劃撥帳號：
    00000000甲○○（釋慈心）…」，為上訴人所不爭執，足見
    上訴人雖以其俗家名字申辦郵政劃撥帳戶，但其通信欄即印
    明為慈蓮精舍專用劃撥單，以慈蓮精舍名義募款，匯款入其
    郵撥帳戶，並以該精舍名義辦理法會、助印佛書、義賣錄影
    帶、施棺、點光明燈、舉辦共修、招募女眾出家到精舍修行
    、募集統一發票及建寺募款等，慈蓮精舍亦為共修及出家修
    行之道場，上訴人復自任其住持，並非僅其住居所之便稱而
    已。其所作所為，已屬宗教慈善團體之所為，要非一般接受
    捐贈之個人。(二)參以上訴人於被上訴人談話時亦稱「因『臺
    中佛教慈蓮精舍』未能登記為宗教團體，始以個人名義開戶
    及帳戶收入係用以從事弘法講座，舉辦兒童佛學營，贈印慈
    語雜誌及推展社會福利公益等活動」，益見其非一般接受捐
    贈之個人，自不符所得稅法第4條第1項第17款（原審判決誤
    植為第4條第17款）免稅規定。上訴人既已自陳慈蓮精舍未
    能登記為宗教或慈善團體，依首開說明，亦不符所得稅法第
    4條第1項第13款（原審判決誤植為第4條第13款）之免稅規
    定。復經被上訴人數度發函輔導其於一個月內向主管機關補
    辦登記或立案，或限期補辦結算申報，惟上訴人仍未辦理。
    上訴人之主張俱非可取，因而維持訴願決定及原處分，固非
    無見。
六、本院按：「左列各種所得，免納所得稅一、．．．十三、教
    育、文化、公益、慈善機關或團體，符合行政院規定標準者
    ，其本身之所得及其附屬作業組織之所得。．．．十七、因
    繼承、遺贈或贈與而取得之財產。但取自營利事業贈與之財
    產，不在此限。．．．。」「本法稱營利事業，係指公營、
    私營或公私合營，以營利為目的，具備營業牌號或場所之獨
    資、合夥、公司及其他組織方式之工、商、農、林、漁、牧
    、礦冶等營利事業。．．．本法稱教育、文化、公益、慈善
    機關或團體，係以合於民法總則公益社團及財團之組織，或
    依其他關係法令，經向主管機關登記或立案成立者為限。」
    「營利事業所得之計算，以其本年度收入總額減除各項成本
    費用、損失及稅捐後之純益額為所得額。」「納稅義務人未
    依規定期限辦理結算申報者，稽徵機關應即填具滯報通知書
    、送達納稅義務人，限於接到滯報通知書之日起15日內補辦
    結算申報；其逾限仍未辦理結算申報者，稽徵機關應依查得
    之資料或同業利潤標準，核定其所得額及應納稅額。」分別
    為所得稅法第4條第1項第13、17款、第11條第2、4項、第24
    條及第79條第1項前段所明定。自上述規定，可知，須符合
    上述所得稅法第11條第4項規定要件之教育、文化、公益、
    慈善機關或團體，就其符合行政院規定標準即教育文化公益
    慈善機關或團體免納所得稅適用標準之規定時，其所得始得
    依所得稅法第4條第1項第13款規定免納所得稅；故雖事業內
    容具有教育、文化性質，然並非合於上述所得稅法第11條第
    4項規定之要件者，其所得即屬得依該款規定免納所得稅之
    所得。又因我國所得稅法關於營利事業所得稅核課之事業型
    態，尚包含獨資；故雖名義上為個人，而其實質已成為一營
    利事業者，則其所得自屬營利事業所得稅核課範圍。再自本
    件所得稅法第4條第1項第17款規定，及該款之立法理由明載
    ：本款規定因贈與而取得之財產一律免納所得稅，乃因贈與
    財產須繳納贈與稅，故不再課徵所得稅，俾免重複課稅，惟
    贈與稅課徵對象僅為個人，如屬營利事業之贈與，因不在現
    行遺產及贈與稅法所規定範圍以內，故規定取自營利事業贈
    與之財產仍應課徵所得稅，以杜取巧等語，係排除取自營利
    事業贈與之財產適用該款前段免納所得稅規定，但並非排除
    營利事業因非營利事業（個人或政府等）贈與而取得之財產
    適用該款前段免納所得稅規定。亦即營利事業或個人因非營
    利事業（個人或政府等）贈與而取得之財產，得適用所得稅
    法第4條第1項第17款前段規定免納所得稅。經查：(一)本件上
    訴人係未向主管機關登記或立案，逕以大眾匯款收入從事宗
    教、慈善、社會服務或公益等活動之團體一節，為原審所確
    定之事實，故依上開所述，上訴人自非所得稅法第4條第1項
    第13款所規範得依該款規定免納所得稅之教育、文化、公益
    、慈善機關或團體；而此款規定，於相關法令亦無如上訴人
    型態之組織得予準用之明文，故上訴人關於其有該款規定之
    適用或準用之主張，自無可採。原審判決援引免稅標準第2
    條第1項第1款、第9款、上開財政部71年函釋，以及84年函
    釋等規定，認本件上訴人不符上揭免稅標準所定免稅要件，
    並無不當。又被上訴人係因上訴人未依限補報，始依所得稅
    法第71條之1第3項規定，依上訴人事業之性質，就其餘絀數
    按「未分類個人服務業」之同業利潤標準為核定，並非就構
    成上訴人個人綜合所得總額之各類所得核課綜合所得稅，併
    予指明。(二)惟本件上訴人印發有收款欄帳號「00000000」戶
    名「甲○○（釋慈心）」之「郵政劃撥儲金存款通知單」，
    劃撥單背面通信欄並印有「慈蓮精舍專用劃撥單」及「弘法
    會員、弘法委員、助印雜誌、供養法師、贊錄錄音帶、贊錄
    錄影帶、法會點燈、施棺、認購天珠、放生、捐助佛像、建
    寺、光明燈、助印梁皇寶懺」諸項匯款事由供信眾勾選匯款
    ，通信欄之左側並印有「慈蓮精舍上慈下心法師弘法護持法
    會，諸位大德福安：本精舍弘法會，一向以弘法利生之普化
    工作為主，時常廣印各種錄音帶、錄影帶、善書，寄贈海內
    外廣結佛緣，誠請大德們多多發心贊助本精舍之一切活動。
    …本精舍活動：每週日上午10時至下午5時開放結緣。每月
    第4個星期日上午11時至下午1時舉行消災法會。每週五下午
    8時至9時30分共修會。」更印有「法訊」多種，其通知活動
    內容除上述劃撥單所載者外，尚有伊豆弘法遊等情，為原審
    所確定之事實；而依此事實，上訴人所得之來源除販賣錄影
    帶、認購天珠及信徒匯款為求點光明燈等其性質非屬捐贈外
    ，其餘似均屬受捐贈者，而依上開所述，非營利事業（包括
    單純之個人或政府等）贈與事業或團體之財產，受贈者係屬
    所得稅法第4條第1項第17款所規範免納所得稅之所得範圍，
    則原審就上訴人所得來源中關於接受贈與部分是否有屬非營
    利事業（包括單純個人或政府等）之贈與而應免納所得稅者
    ，未予查明，即逕以其非一般接受捐贈之個人，認不符所得
    稅法第4條第1項第17款規定，而認其收入之全數均屬應稅範
    圍，判決駁回上訴人之訴，認事用法尚有未洽，自有適用法
    規不當及理由不備之違法，並其違法又與判決結論有影響。
    上訴意旨指摘原審判決違背法令，尚非無據，上訴人聲明將
    之廢棄，為有理由，爰將原審判決廢棄，由原審查明上訴人
    所得來源是否確有應屬免稅及該部分金額若干等事實後，另
    為適法之判決。
據上論結，本件上訴為有理由，依行政訴訟法第256條第1項、第
260條第1項，判決如主文。
中    華    民    國    95    年    8     月    31    日
                  第三庭審判長法  官  趙  永  康
                              法  官  姜  仁  脩
                              法  官  侯  東  昇
                              法  官  黃  淑  玲
                              法  官  林  文  舟
以  上  正  本  證  明  與  原  本  無  異
中    華    民    國    95    年    9     月    4     日
                              書記官  莊  俊  亨


司法院資訊處製作；財團法人民間司法改革基金會備份。
